【裁判字號】    97,消債抗,111
【裁判日期】    970930
【裁判案由】    聲請更生程序
【裁判全文】
臺灣高雄地方法院民事裁定           97年度消債抗字第111號
抗  告  人  甲○○
上列當事人因消費者債務清理事件聲請更生，不服本院民國97年
7 月25日97年度消債更字第436 號駁回裁定，提起抗告，本院裁
定如下：
    主  文
抗告駁回。
抗告程序費用新臺幣壹仟元由抗告人負擔。
    理    由
一、抗告意旨略以：抗告人每月薪資應以扣除勞、健保等相關費
    用後實際領額之金額，方能證明其每月真實所得，且抗告人
    於96年協商成立時，每月實領薪資約38,000元，嗣自96年10
    月份起，因任職之美商奇異國際股份有限公司（下稱奇異公
    司）規定需購買公司股票，致每月遭扣款4,000 元，每月實
    領薪資僅餘35,000元，扣除協商款28,514元後，顯已難以維
    持必要生活，故無力繼續履行原協商條件，顯因非可歸責於
    己之事由致履行有重大困難，為此爰依法請求廢棄原裁定，
    准允抗告人更生之聲請等語。
二、按債務人與金融機構協商成立者，不得聲請更生或清算，但
    因不可歸責於己之事由，致履行顯有重大困難者，不在此限
    ；本條例施行前，債務人依金融主管機關協調成立之中華民
    國銀行公會會員辦理消費金融案件無擔保債務協商機制與金
    融機構成立之協商，準用前項之規定，消費者債務清理條例
    （下稱消債條例）第151 條第5 項、第6 項分別定有明文。
    衡諸債之關係係以當事人間之信賴關係為基礎，為社會經濟
    組織之重要支柱，故當事人於以法律行為追求自己之利益之
    際，亦應顧及對方之利益，並考量債權債務在社會上之作用
    ，本於誠實及信用之原則，行使債權及履行債務。是對於已
    陷入經濟上困境之消費者，若任其於惡性循環之債務窘境中
    自生自滅，將衍生嚴重之社會問題，難以維持安定之社會經
    濟秩序，故為兼顧債權人、債務人雙方之利益，對陷於經濟
    上困境之消費者，乃允其於消債條例施行後，得選擇以重建
    型之更生程序或清算型之清算程序清理其債務，藉以妥適調
    整債務人與債權人及其他利害關係人間之權利義務關係，保
    障債權人獲得公平受償，並謀求消費者經濟生活之重建復甦
    機會。惟對於已與金融機構協商成立，或於本條例施行前，
    已依金融主管機關協調成立之中華民國銀行公會會員辦理消
    費金融案件無擔保債務協商機制與金融機構成立協商之債務
    人，若非因不可歸責於己之事由，致履行顯有重大困難，僅
    係為圖謀減免債務，而不為債務之履行，自有違債權契約為
    誠信契約之本旨，故依消債條例第151 條第6 項準用同條第
    5 項前段之規定，不得聲請更生或清算，始能避免肇致道德
    危險。次按債務清償方案成立後，應由債務人按其條件履行
    ，如因事後發生情事變更，在清償期間收入或收益不如預期
    ，致該方案履行困難甚或履行不能，因不可歸責於己，始能
    准許債務人聲請更生或清算，以避免債務人任意毀諾已成立
    之協商，濫用更生或清算之裁判上債務清理程序。從而所謂
    「不可歸責於己之事由」，應係指客觀上聲請人之支出增多
    ，或收入、收益減少，非其成立協商時所能預期，諸如物價
    上漲而成本增加、家屬患病等以致支出增加，或因病無法工
    作、僱佣之公司倒閉或裁員、失業、減薪等以致收入減少，
    均屬之。
三、抗告人於95年8 月28日依「中華民國銀行公會會員辦理消費
    金融案件無擔保協商機制」與各該無擔保債權銀行協商成立
    ，並約定抗告人應自96年1 月起，分96期，按年利率0% 計
    息，於每月10日清償28,514元，惟聲請人於繳納14期後，自
    97年4 月起即未依約還款，有協議書、擔保還計畫書影本及
    台北富邦銀行97年7 月10日民事陳報狀等件在卷可憑（見原
    審卷第46至52頁），應認真實。
四、經查：
  (一)抗告人於95年間協商時所得總收入為636,632 元，每月平均
    收入為53,053元；於96年度時所得總額亦達664,440 元，每
    月平均所得為55,370元等情，有財政部高雄市國稅局95、96
    年度綜合所得稅各類所得清單在卷可按（見原審卷第11頁）
    ，則依內政部公告之95、96年度高雄市最低生活費分別為每
    人每月10,072元、10,708元計算（抗告人業已負債200 萬元
    以上，其本須以較低之標準生活而節忖開銷用以償債始符誠
    信，債務人自不得以無負債人員之一般生活標準以上而同為
    要求），抗告人之收入於扣除維持自己之必要生活費用10,0
    72、10,708元後，尚有42,345元至44,662元不等之餘款，可
    供清償協商款28,514元，故本件協商成立時並無不公平情事
    存在。抗告人固辯稱應依其於每月實領之薪資收入38,000元
    作為履行協商條件之資力衡量基準云云，惟按債務人是否有
    資力履行協商條件，應依債務人之財產總收入為考量，否則
    即有逸漏、低估債務人還款能力之虞，而衡諸常情，我國一
    般民間企業除月薪收入外，每年尚可領取年終獎金等各項不
    定額之獎金，自應將上開獎金等列為抗告人所得收入，據以
    評估其還款資力，況抗告人之所得收入經扣除協商款28,514
    元及維持個人生活之必要費用10,072元或10,708元後，每月
    仍有13,821至16,148元之款項，亦足供支付抗告人所稱房屋
    租金12,000元，並無不能履行協商情事。抗告人主張其於協
    商成立後，因每月薪資扣除協商款後，難以維持生活，而無
    力履行協商還款條件云云，洵無足採。
  (二)又抗告人自97年4 月起即未依約清償協商款，當時其資力並
    無顯然低落情事。雖抗告人陳稱因任職之奇異公司規定需購
    買公司股票，致每月遭扣款4,000 元，造成薪資驟減云云，
    惟查抗告人自96年10月份起，按月自其薪資扣款約4,000 元
    購買奇異公司股票等情，固據其提出薪資條為證（見原審卷
    第15至16頁），並有奇異公司函附卷足憑，然奇異公司並未
    強制規定員工購買美國公司之股票，而係員工通過試用期後
    可自由認購其美國公司之股票，認購費用則自員工薪資扣除
    ，該公司並無強制員工認購之規定乙節，業據奇異公司於97
    年9 月16日函函覆在卷，堪認抗告人係自由認購奇異美國公
    司之股票，並非遭公司強制認購。則其每月收入縱因購買公
    司美國股票而略有減少，亦應非屬不可歸責於抗告人自己之
    事由所致。再參諸抗告人於96年10月份購買奇異公司美國股
    票後，至97年3 月份止，仍均能按期繳納協商款項，並無因
    增加上開購買股票支出致無力清償協商款之情事以觀，顯見
    抗告人主張上情云云，確難採信。此外，抗告人復未能舉證
    證明其究有何不可歸責於己，致無從履行協商條件之事由存
    在，抗告人辯稱：其因不可歸責於己之事由，致履行顯有重
    大困難云云，亦無可採。
五、綜上所述，本件協商成立並無不公平情事，抗告人亦未能舉
    證證明其自97年4 月起有何不可歸責於己之事由，致履行顯
    有重大困難，自難認其更生之聲請已具備消債條例第151 條
    第5 項規定之要件，原裁定據此駁回抗告人更生之聲請，於
    法並無違誤，抗告意旨猶執前詞，指摘原裁定不當，為無理
    由，應予駁回。
六、據上論結，本件抗告為無理由，依消費者債務清理條例第15
    條，民事訴訟法第495 條之1 第1 項、第449 條第1 項、第
    78條，裁定如主文。
中    華    民    國    97    年    9     月    30    日
            民事第一庭   審判長法  官  朱玲瑤
                               法  官  陳宛榆
                               法  官  劉惠娟
正本係照原本作成。
不得再抗告。
中    華    民    國    97    年    9     月    30    日
                               書記官  王高山


司法院資訊處製作；財團法人民間司法改革基金會備份。
